ACORDAO-COMPLETO-2348264

ACÓRDÃO 511/2019 ATA 7/2019 - PLENÁRIO

VISTOS, relatados e discutidos estes autos de representação formulada pela empresa Lima e Silva Serviços de Transportes Ltda. - ME, noticiando irregularidades no pregão eletrônico 6/2018 conduzido pela Fundação Nacional do Índio, com vistas à contratação de serviços continuados de motorista de veículos oficiais.
ACORDAM os ministros do Tribunal de Contas da União, reunidos em sessão Plenária, ante as razões expostas pelo relator, em:
9.1. com fulcro no art. 276, caput, do RI/TCU, referendar a medida cautelar adotada pelo relator por meio do despacho contido na peça 8 desses autos, transcrito no relatório que precede este acórdão, bem como as medidas acessórias constantes no mencionado despacho.

Referendo de medida cautelar em processo de representação acerca de irregularidades em pregão eletrônico, com vistas à contração de serviços continuados de motorista de veículos oficiais.

Fundação Nacional do Índio (Funai).

3. Interessado/Representante:
3.1. Interessado: Fundação Nacional do Índio (Funai). 
3.2. Representante: Lima e Silva Serviços de Transportes Ltda. - ME (20.204.491/0001-08).

13.1. Ministros presentes: José Mucio Monteiro (Presidente), Walton Alencar Rodrigues, Benjamin Zymler, Aroldo Cedraz, Raimundo Carreiro e Ana Arraes.
13.2. Ministros-Substitutos presentes: Augusto Sherman Cavalcanti, Marcos Bemquerer Costa, André Luís de Carvalho e Weder de Oliveira (Relator).

ACORDAO-COMPLETO-2358475

Acórdão 1552/2019 - Plenário

WEDER DE OLIVEIRA

Adoto como relatório o despacho prolatado em 7/3/2019, que fundamentou a concessão da medida cautelar ora em apreciação (peça 8) :
"Tratam os autos de representação formulada pela empresa Lima e Silva Serviços de Transportes Ltda. - ME[footnoteRef:2], com fundamento no art. 113, § 1º, Lei 8.666/1993, noticiando pretensas irregularidades no pregão eletrônico 6/2018, por menor preço global, conduzido pela Fundação Nacional do Índio (Funai) com vistas à contratação de serviços continuados de mão de obra para o exercício na função de motorista de veículos oficiais de pequeno, médio e grande porte, no valor estimado de R$ 380.384,38 anuais. [2:  Peça 1.] 
A representante, em síntese, alega que a pregoeira declarou vencedora empresa que apresentou proposta de preços com salário base inferior ao estabelecido na convecção coletiva da categoria de motoristas, constante do item 26.4.1 do edital, em ofensa aos princípios da estrita vinculação aos termos do edital, da isonomia, da primazia real dos salários de referência, da moralidade, do julgamento objetivo, da isonomia e da legalidade.
Desse modo, requer, cautelarmente, a suspensão dos atos administrativos tendentes à homologação da licitação e à contratação da licitante vencedora, e, no mérito, seja anulada a decisão que declarou a vencedora do certame e determinada a reabertura da sessão do pregão, com convocação das licitantes remanescentes e detentoras das propostas mais vantajosas.
II
A Secretaria de Controle Externo de Aquisições Logísticas (Selog) , considera que a representação pode ser conhecida, pois estão presentes todos os requisitos de admissibilidade constantes no art. 113, § 1º, da Lei 8.666/1993, c/c os arts. 235 e 237, VII, do RI/TCU, e no art. 103, § 1º, da Resolução TCU 259/2014.
Reproduzo a seguir, com ajustes, as análises empreendidas pela unidade instrutiva[footnoteRef:3]: [3:  Instrução de peça 5.] 
' (...) 
	D. Medida Cautelar - Avaliação dos Pressupostos

	Perigo da Demora

	O contrato/a ata decorrente do certame já foi assinado (a) ?
	Não

	Há decisão judicial ou administrativa, sem especificação de prazo, para suspender o andamento do processo licitatório ou a contratação?
	Não

	Análise:

	3.  Está configurado o pressuposto do perigo da demora em razão da iminência da adjudicação no certame.

	Perigo da Demora Reverso

	O serviço/bem é essencial ao funcionamento das atividades do órgão/entidade?
	Sim

	O órgão ou entidade está coberto contratualmente pelo serviço com razoável vigência (há a possibilidade de voltar a fase ou refazer o certame, a depender da consequência da concessão de cautelar no caso concreto) ou admite prorrogação excepcional?
	Não há informação

	Caso haja a possibilidade de manutenção do contrato com a atual prestadora dos serviços, as condições dessa contratação seriam melhores (menor preço e atendimento satisfatório) que o que se está em vias de contratar?
	Não há informação

	Análise:

	4.	Não constam informações suficientes nos autos que permitam concluir se está ou não configurado o pressuposto do perigo da demora reverso.

	Plausibilidade Jurídica

	O órgão/entidade está sujeito aos normativos supostamente infringidos?
	Sim

	Há plausibilidade nas alegações do representante?
	Sim

	Há indício de sobrepreço ou superfaturamento?
	Não

	Há grave risco de lesão ao erário, inexecução ou execução insatisfatória do objeto?
	Sim

	Conclusão quanto à necessidade de adoção de medida cautelar:

	5.	Na peça inicial, é informado que a proposta da empresa considerada vencedora (cujos salários foram de R$ 2.250,00 para a função de motorista executivo e R$ 1.950,00 para a função de motorista de veículo leve) contraria os valores estabelecidos na convenção coletiva então vigente (CC/2018-SITRATTER/DF) , que define os salários base de R$ 2.386,75 e R$ 2.077,45, respectivamente, conforme consta no item 26.4.1 do edital (peça 1, p. 20) .
6.	Da leitura do edital, verifica-se haver incoerência quanto aos salários base a serem observados para a função de motorista executivo e motorista de veículo leve, uma vez que estabelece dois valores distintos para cada função, conforme se expõe a seguir:
Edital - peça 1, p. 8
7.2.2.2. Os salários-base e demais benefícios e vantagens da categoria de motorista não poderão ser inferiores ao estabelecido na Convenção Coletiva de Trabalho - CCT, sendo eles:
	FUNÇÃO
	SALÁRIO BASE (CCT) 

	MOTORISTA EXECUTIVO
	R$ 2.250,00

	MOTORISTA VEÍCULO LEVE
	R$ 1.950,00

 (Realces no original) 
Termo de referência - peça 1, p. 20
26.4.1. Os salários-base e demais benefícios e vantagens da categoria de motorista não poderão ser inferiores ao estabelecido na Convenção Coletiva de Trabalho - CCT, sendo eles:
	FUNÇÃO
	SALÁRIO BASE (CCT) 

	MOTORISTA EXECUTIVO
	R$ 2.386,75

	MOTORISTA VEÍCULO LEVE
	R$ 2.077,45

 (Realces no original) 
7.	Assim, embora os valores da proposta vencedora contrariem o item 26.4.1 do termo de referência, estão em conformidade com o item 7.2.2.2 do edital.
8.	Aparentemente, os valores do item 7.2.2.2 do edital estão adotando os valores da CCT 2017, uma vez que, nas contrarrazões apresentadas pela empresa vencedora em decorrência de recurso, consta a informação de que seus valores seguem "a CCT/2017 conforme determinado em Edital" (peça 1, p. 57) .
9.	Já os salários base que constam no item 26.4.1 do termo de referência seguem a CCT 2018, anexada aos presentes autos (peça 1, p. 64) , a qual foi mencionada explicitamente no Anexo IV do edital (peça 1, p. 43) .
10.	Com base no exposto, conclui-se que há fortes indícios de que a Funai está na iminência de contratar empresa terceirizada que ou pagará a seus empregados valores inferiores aos estabelecidos na CCT vigente, ou já solicitará reequilíbrio econômico-financeiro com base na CCT de 2018 tão logo assine o contrato e/ou pagará salários a seus empregados de acordo com a CCT de 2018 mas solicitará repactuação na primeira oportunidade que tiver após acordada a CCT de 2019 (vide item 33 do edital - peça 1, p. 25 - e Cláusula Sexta da Minuta do Contrato - peça 1, p. 47-48) .
11.	Cabe ressaltar que a Administração Pública assume riscos ao firmar contrato de prestação de serviços em que não se observam os salários base definidos em CCT vigente. Um desses riscos é a possibilidade de a empresa solicitar repactuação do contrato tão logo esse seja firmado.
12.	Outro risco consiste na possibilidade de a Funai ser responsabilizada subsidiariamente por débitos trabalhistas que porventura sejam pleiteados, conforme entendimento consolidado na Súmula - TST 331, transcrita a seguir:
CONTRATO DE PRESTAÇÃO DE SERVIÇOS. LEGALIDADE (nova redação do item IV e inseridos os itens V e VI à redação) - Res. 174/2011, DEJT divulgado em 27, 30 e 31.05.2011
I - A contratação de trabalhadores por empresa interposta é ilegal, formando-se o vínculo diretamente com o tomador dos serviços, salvo no caso de trabalho temporário (Lei nº 6.019, de 03.01.1974) .
II - A contratação irregular de trabalhador, mediante empresa interposta, não gera vínculo de emprego com os órgãos da Administração Pública direta, indireta ou fundacional (art. 37, II, da CF/1988) .
III - Não forma vínculo de emprego com o tomador a contratação de serviços de vigilância (Lei nº 7.102, de 20.06.1983) e de conservação e limpeza, bem como a de serviços especializados ligados à atividade-meio do tomador, desde que inexistente a pessoalidade e a subordinação direta.
IV - O inadimplemento das obrigações trabalhistas, por parte do empregador, implica a responsabilidade subsidiária do tomador dos serviços quanto àquelas obrigações, desde que haja participado da relação processual e conste também do título executivo judicial.
V - Os entes integrantes da Administração Pública direta e indireta respondem subsidiariamente, nas mesmas condições do item IV, caso evidenciada a sua conduta culposa no cumprimento das obrigações da Lei n.º 8.666, de 21.06.1993, especialmente na fiscalização do cumprimento das obrigações contratuais e legais da prestadora de serviço como empregadora. A aludida responsabilidade não decorre de mero inadimplemento das obrigações trabalhistas assumidas pela empresa regularmente contratada.
VI - A responsabilidade subsidiária do tomador de serviços abrange todas as verbas decorrentes da condenação referentes ao período da prestação laboral.
 (Realces apostos na transcrição) 
13.	No mesmo sentido é o julgamento do Recurso Extraordinário 760.931/DF pelo Supremo Tribunal Federal, com repercussão geral, que afirma caber responsabilização da Administração Pública por dívida trabalhista de terceirizada no caso de haver prova inequívoca de conduta omissiva ou comissiva na fiscalização dos contratos.
14.	Ademais, se a Funai atualizar os salários dos motoristas constantes da proposta da licitante com o melhor lance, pode ser que sua proposta fique superior a de outro licitante que já tenha utilizado os salários-base da CCT de 2018, o que poderá configurar ato antieconômico.
15.	Feitas essas considerações, entende-se estar configurado o pressuposto da plausibilidade jurídica, propondo-se deferir o pedido de medida cautelar, uma vez presentes os pressupostos do perigo da demora e da plausibilidade jurídica, essenciais para sua concessão.

	E. Impacto dos Encaminhamentos Propostos

	Haverá impacto relevante na entidade e/ou na sociedade, decorrente dos encaminhamentos propostos?
	Sim

	Análise:
16.	O deferimento da medida cautelar implicará a paralisação do certame até decisão de mérito deste Tribunal, o que poderá deixar a Funai sem os serviços de motorista, caso não tenha como prorrogar possível contrato ainda vigente. Entende-se, no entanto, que os riscos para o interesse público advindos da contratação com os vícios apontados se sobrepõem aos impactos da cautelar.

	F. Pedido de Ingresso aos Autos e de Sustentação Oral

	Há pedido do representante de ingresso aos autos?
	Não

	Há pedido do representante de sustentação oral?
	Não

	G. Processos Conexos e Apensos

	Há processos conexos noticiando possíveis irregularidades na contratação ora em análise?
	Não

	Há processos apensos?
	Não

	H. Proposta de Encaminhamento

	17.	Em virtude do exposto, propõe-se:
a)	conhecer da representação, satisfeitos os requisitos de admissibilidade constantes no art. 113, § 1º, da Lei 8.666/1993, c/c os arts. 235 e 237, VII, do Regimento Interno deste Tribunal, e no art. 103, § 1º, da Resolução - TCU 259/2014;
b)	deferir o pedido de concessão de medida cautelar, sem oitiva prévia, com fulcro no art. 276 do Regimento Interno/TCU, tendo em vista a existência dos elementos necessários para sua adoção, a fim de que a Fundação Nacional do Índio suspenda o andamento do Pregão Eletrônico 6/2018 até que o Tribunal delibere sobre o mérito da matéria ora em apreço e, caso algum contrato já tenha sido firmado, abstenha-se de praticar qualquer ato com vistas à sua execução até a deliberação definitiva desta Corte;
c)	realizar a oitiva da Funai, com amparo no art. 276, § 3º, c/c art. 250, V, todos do Regimento Interno/TCU, para que, no prazo de quinze dias, se pronuncie em relação aos pressupostos da cautelar deferida, e também quanto aos seguintes pontos relativos ao Pregão Eletrônico 6/2018:
c.1)	motivo de o item 7.2.2.2 do edital e o item 26.4.1 do termo de referência estabelecerem valores distintos para os salários base para as funções de motorista executivo e motorista veículo leve;
c.2)	motivo de o edital ter, aparentemente, seguido os salários base estabelecidos na Convenção Coletiva de Trabalho (CCT) de 2017 (celebrado entre o SINTRATTER-DF e o SEAC-DF) , embora a CCT então vigente fosse a de 2018, o que poderá ensejar pedido de repactuação por parte da contratada nas condições estabelecidas no edital ou pedido de recomposição econômico-financeira do contrato tão logo esse seja firmado ou, ainda, a responsabilidade subsidiária da Funai por débitos trabalhistas que porventura sejam pleiteados decorrentes da diferença entre os salários base entre as CCTs de 2017 e 2018, conforme entendimento firmado mediante a Súmula - TST 331 e o julgamento pelo Supremo Tribunal Federal do Recurso Extraordinário 760.931/DF, com repercussão geral;
c.3)	demais informações que julgar necessárias; e
c.4)	designação formal de interlocutor que conheça da matéria para dirimir eventuais dúvidas, informando nome, função/cargo, e-mail e telefone de contato.
d)	alertar a Funai quanto à possibilidade de o TCU vir a determinar a anulação dos atos decorrentes do certame ou não prorrogação do contrato, caso haja indicativo de elementos que caracterizem afronta às normas legais e/ou a possibilidade de ocorrência de prejuízos à Administração;
e)	encaminhar cópia da presente instrução à Funai, de maneira a embasar as respostas à oitiva; e
f)	comunicar ao representante a decisão que vier a ser prolatada.'

III
Informações obtidas por minha assessoria junto à pregoeira da Funai dão conta de que há contrato de prestação de serviços vigente até julho/2019 e que ainda não houve adjudicação do pregão em questão.
Ponto relevante a examinar nestes autos refere-se a discrepância entre os valores informados no edital do certame (item 7.2.2.2) e no termo de referência (item 26.4.1) , relativamente ao salário base dos motoristas estabelecidos na vigente convenção coletiva de trabalho da categoria (CCT) . 
Consoante ressaltado pela unidade instrutiva, o salário base apresentado no edital não reflete o piso da categoria, mas foi corretamente informado no termo de referência integrante do anexo IV do edital (peça 1, p. 43) :
'Edital - peça 1, p. 8
7.2.2.2. Os salários-base e demais benefícios e vantagens da categoria de motorista não poderão ser inferiores ao estabelecido na Convenção Coletiva de Trabalho - CCT, sendo eles:
	FUNÇÃO
	SALÁRIO BASE (CCT) 

	MOTORISTA EXECUTIVO
	R$ 2.250,00

	MOTORISTA VEÍCULO LEVE
	R$ 1.950,00

 (Realces no original) 
Termo de referência - peça 1, p. 20
26.4.1. Os salários-base e demais benefícios e vantagens da categoria de motorista não poderão ser inferiores ao estabelecido na Convenção Coletiva de Trabalho - CCT, sendo eles:
	FUNÇÃO
	SALÁRIO BASE (CCT) 

	MOTORISTA EXECUTIVO
	R$ 2.386,75

	MOTORISTA VEÍCULO LEVE
	R$ 2.077,45

 (Realces no original) '
Do ponto de vista meramente formal, a licitante declarada vencedora cumpriu os requisitos editalícios na medida em que apresentou proposta com base nos valores do CCT/2017 (previsto no edital) , porém obteve vantagem não isonômica sobre as demais concorrentes que ofertaram seus serviços com base nos valores do CCT/2018 (constante do termo de referência) . Assim, venceu por menor preço, todavia, com direito a pleitear a repactuação dos valores, com base em clausula contratual, logo após a sua celebração.
Dessa forma, e tendo em vista que o pregão está na iminência de ter seu objeto adjudicado à licitante vencedora e, posteriormente, homologado, considero que, neste momento, os requisitos para adoção de medida cautelar tendente a suspender o pregão eletrônico Funai 6/2018 estão plenamente delineados.
Ante o exposto, manifesto-me de acordo com os encaminhamentos propostos pela Selog, acrescendo que se faz necessário também realizar oitiva da MV Service Asseio e Conservação Eireli, licitante declarada vencedora do certame, ante a possibilidade de o Tribunal vir a determinar a adoção de providências com vistas à anulação do pregão ou a sua retomada para a fase de habilitação.
	Restituam-se os autos à unidade instrutiva para as providências de sua competência."
É o relatório.

não há.

Não atuou.

REPRESENTAÇÃO. FUNAI. PREGÃO ELETRÔNICO 6/2018. CONTRATAÇÃO DE MOTORISTAS PARA VEÍCULOS OFICIAIS. DISCREPÂNCIA ENTRE O PISO DO SALÁRIO BASE DA CATEGORIA FIXADO EM EDITAL E NO TERMO DE REFERÊNCIA. QUEBRA DE ISONOMIA NAS CONDIÇÕES DE APRESENTAÇÃO DAS PROPOSTAS. PRESENÇA DOS REQUISITOS DO FUMUS BONI IURES E DO PERICULUM IN MORA. SUSPENSÃO CAUTELAR DO CERTAME. OITIVAS. APRECIAÇÃO DO PLENÁRIO DA MEDIDA CAUTELAR ADOTADA. COMUNICAÇÕES.

REPRESENTAÇÃO (REPR)

Secretaria de Controle Externo de Aquisições Logísticas (Selog).

Examina-se representação formulada pela empresa Lima e Silva Serviços de Transportes Ltda. - ME, em que são noticiadas irregularidades no pregão eletrônico 6/2018, por menor preço global, conduzido pela Fundação Nacional do Índio (Funai) com vistas à contratação de serviços continuados de mão de obra para o exercício na função de motorista de veículos oficiais de pequeno, médio e grande porte, no valor estimado de R$ 380.384,38 anuais.
Considerando a discrepância entre os valores informados no edital do certame (item 7.2.2.2) e no termo de referência (item 26.4.1) , relativamente ao salário base dos motoristas estabelecidos na vigente convenção coletiva de trabalho da categoria (CCT) , ocasionando quebra da isonomia nas condições de apresentação das propostas das licitantes.
Considerando que não há perciculum in mora reverso, porquanto existe contrato em andamento, com vigência até julho de 2019, e que foram devidamente delineados os requisitos para adoção de medida de urgência, consoante proposta da Secretaria de Controle Externo de Aquisições Logísticas (Selog) , determinei a suspensão do andamento do pregão eletrônico 6/2018 e os atos dele decorrentes, até que haja deliberação definitiva desta Corte de Contas.
	Ante as razões de decidir apresentadas no relatório precedente e com fundamento no art. 276, § 1º, do RI/TCU, manifesto-me por que seja adotada a decisão que ora submeto à apreciação deste Colegiado, consoante sistemática adotada por meio da Comunicação da Presidência ao Plenário em 25/10/2017.
		TCU, Sala das Sessões Ministro Luciano Brandão Alves de Souza, em 13 de março de 2019.
Weder de Oliveira 
Relator